【裁判字號】    98,家聲,90
【裁判日期】    980624
【裁判案由】    變更子女姓氏
【裁判全文】
臺灣嘉義地方法院民事裁定  98年度家聲字第90號
聲  請  人  甲○○
代  理  人  林芳榮律師
相  對  人  丙  ○
上列當事人間聲請變更子女姓氏事件，本院裁定如下：
  主  文
准聲請人甲○○（民國三十二年九月二十八日生）改從母姓「郭
」。
聲請程序費用新臺幣壹仟元由聲請人負擔。
  理  由
一、聲請意旨略以：聲請人於民國32年9月28日出生，於48年10
    月26日由生父乙○○認領，因外祖父郭在有祭祀公業用地繼
    承權，外祖父死亡後，無子女或孫子女姓「郭」，依法即喪
    失派下繼承權利，而聲請人生母丙○僅有胞妹郭紡而無兄弟
    ，無子孫姓「郭」，屬於絕嗣，對該祭祀公業用地無人得以
    繼承，僅有由外孫回繼娘家姓「郭」，始能取得該祭祀公業
    用地繼承權利，又聲請人家無恆產，另有兄弟四人、姊妹五
    人，如由聲請人回繼娘家姓，不僅娘家不致絕嗣，又能取得
    該祭祀公業用地繼承權利，對聲請人最為有利，亦可延續娘
    家郭姓香火，爰依民法第1059條之1第2項第1款規定，請求
    變更聲請人為從母姓「郭」，以維護聲請人最佳利益等語。
二、按子女已成年者，經父母之書面同意得變更為父姓或母姓；
    次按非婚生子女從母姓。經生父認領者，適用前條第二項至
    第四項之規定。非婚生子女經生父認領，而有下列各款情形
    之一，且有事實足認子女之姓氏對其有不利之影響時，父母
    之一方或子女得請求法院宣告變更子女之姓氏為父姓或母姓
    ：(一)父母之一方或雙方死亡者。(二)父母之一方或雙方生死不
    明滿三年者。(三)非婚生子女由生母任權利義務之行使或負擔
    者。(四)父母之一方曾有或現有未盡扶養義務滿二年者，民法
    第1059條第3項、第1059條之1分別定有明文。是以，本件聲
    請人以其生父乙○○業已死亡，聲請人之生母丙○同意變更
    子女姓氏，聲請變更聲請人姓氏為從母姓「郭」，以盡孝道
    且以利其取得祭祀公業用地之繼承權利等情，自須以「有事
    實足認子女之姓氏對其有不利之影響者」為限，此觀同條項
    規定自明。
三、經查，聲請人主張之前揭事實，業據其於本院審理時到庭陳
    述明確，並提出戶籍謄本4份、繼承系統表1份為證，並經相
    對人丙○到庭陳稱：其同意聲請人改姓，因其共有四個男孩
    ，還有三個小孩在台北，只有聲請人要改姓而已等語（見98
    年6月19日訊問筆錄）。本院審酌聲請人從父姓「吳」，其
    母親復無「郭」姓子女，致其母親之子女無法承繼「郭」姓
    之祭祀公業派下權利，在傳統祭祀觀念束縛下，家庭生活未
    能圓滿，聲請人為對母親略盡孝道，並得以取得祭祀公業用
    地之繼承權利，促進家庭之和樂及經濟生活，可見原有姓氏
    對其確有不利之影響，而有變更為母姓「郭」之必要。故本
    件聲請，為有理由，應予准許，爰宣告變更聲請人之姓氏為
    母姓「郭」。
四、末按依法應由關係人（包括聲請人、相對人及其他利害關係
    人）負擔費用者，法院裁定命關係人負擔時，應一併確定其
    數額，非訟事件法第24條第1項所明定。經核本件聲請事件
    ，應徵之程序費用為新臺幣1,000元，依非訟事件法第21條
    第1項規定，應由聲請人負擔，爰依上開規定併予確定如主
    文所示，附此敘明。
五、依非訟事件法第21條第1項前段、第24條第1項，裁定如主文
    。
中    華    民    國    98    年    6     月    24    日
                  家事法庭法官  法  官  李文輝
以上正本係照原本作成。
如不服本裁定應於送達後10日內向本院提出抗告狀，並繳納抗告
費新台幣1,000元。
中    華    民    國    98    年    6     月    24    日
                                書記官  黃秀嬌


司法院資訊處製作；財團法人民間司法改革基金會備份。
